臺灣高等法院刑事判決　　　　　　　　100年度上易字第187號
上　訴　人
即　被　告　陳冠豪
選任辯護人　吳慶隆律師
上列上訴人因偽造文書案件，不服臺灣基隆地方法院99年度易字
第335號，中華民國99年11月30日第一審判決(起訴案號：臺灣基
隆地方法院檢察署99年度偵字第2254號) ，提起上訴，本院判決
如下：
    主  文
上訴駁回。
    事  實
陳冠豪透過真實姓名、年籍不詳、綽號「小雞」之成年男子，知
悉俞志強(所涉偽造文書罪部分業經原審法院於民國99年8月31日
以99年基簡字1050號判處罪刑在案) 經濟狀況不佳，並無與越南
籍女子范氏秋紅(PHAM THI THU HONG) 結婚之真意，認可以金錢
誘使俞志強擔任假結婚之人頭丈夫，遂與「小雞」及俞志強相約
共同會面，談妥以新臺幣(下同)14萬元給付俞志強作為假結婚之
代價，而由俞志強至越南擔任假結婚之人頭丈夫。陳冠豪、「小
雞」、俞志強及范氏秋紅遂基於共同犯意聯絡，先由陳冠豪於93
年 6月20日開車載送俞志強至桃園國際機場，俞志強獨自搭機前
往越南胡志明市後，與越南籍女子范氏秋紅辦理假結婚手續並取
得胡志明市公證處出具之結婚證書 (編號1098/UBT號，證書記載
結婚註冊登記日期為2004年8月31日) ，嗣於93年8月31日搭機返
臺。陳冠豪於93年 9月29日駕車載俞志強並攜帶前開結婚證書等
資料，前往當時俞志強設籍之臺北市中山區戶政事務所，申請辦
理俞志強與范氏秋紅之結婚登記事宜，使斯時無實質審查權限之
臺北市中山區戶政事務所公務員，依書面資料進行形式審查後，
將俞志強與范氏秋紅結婚之不實事項，登載於職務上掌管之戶籍
登記簿之公文書上，並核發戶籍謄本，足生損害於該戶政事務所
關於戶籍及身分資料管理之正確性，陳冠豪事後在臺北市某處僅
給付6萬元予俞志強。嗣范氏秋紅於93年10月8日持越南護照 (護
照號碼：A0000000B)自桃園國際機場入境來臺後，旋於93年10月
12日持上開登載不實事項之戶籍謄本，向內政部警政署入出境管
理局(現已更名為內政部警政署入出國及移民署，以下稱境管局)
分層授權之臺北縣政府警察局新莊分局 (現改制為新北市政府警
察局新莊分局，下同)提出居留於臺北縣新莊市(現改制為新北市
新莊區，下同)中正路新生巷12號4樓之申請而行使之，經承辦人
員實質審查結果，未發覺前開假結婚實情，而核發給范氏秋紅居
留簽證，范氏秋紅即居住於不詳地點。嗣因警追查其他案件時，
察覺俞志強與范氏秋紅之婚姻狀況有異，遂通知俞志強至警局說
明，經俞志強供出上情而循線查獲。
    理  由
一、程序部分：
    按「有數人共犯一罪或數罪情形者，為相牽連之案件」，「
    數同級法院管轄之案件相牽連者，得合併由其中一法院管轄
    」。刑事訴訟法第7條第2款，第6條第1項定有明文。而所謂
    數人共犯一罪或數罪情形，並不以判決結果認定為共犯者為
    限，祇須從偵查結果，形式上認係具有廣義共犯關係，亦即
    具有共同正犯、教唆與被教唆關係及正犯與幫助之犯罪關係
    者，均屬相牽連之案件；又相牽連案件中，如有固有管轄權
    者已先起訴，另相牽連之他案件，因得合併由已先起訴之法
    院管轄，該法院即因而取得相牽連他案件之管轄權 (最高法
    院97年度台上字第3142號判決參照) 。經查，本件檢察官起
    訴上訴人即被告陳冠豪涉犯刑法第 214條之使公務員登載不
    實罪，而被告自94年12月14日起迄今之住所地為臺北市中山
    區○○○路○段183巷28號4 樓，本件犯罪地亦不在原審法院
    轄區內，然檢察官起訴書認被告與俞志強為共同正犯，而共
    犯俞志強因同一犯罪事實業經臺灣基隆地方法院檢察署檢察
    官於99年 6月28日以99年度偵字第1063號案件向原審法院聲
    請以簡易判決處刑，經原審法院於99年 8月31日以99年度基
    簡字第1050號判決在案，有判決書在卷可按 (見本院卷第20
    頁) ，是檢察官就被告所涉使公務員登載不實犯行提起公訴
    而繫屬於原審法院，即99年8月3日時 (見臺灣基隆地方法院
    檢察署99年8月 3日基檢達信99偵2254號函收狀戳章)，共犯
    俞志強被訴偽造文書罪業已繫屬原審法院而尚未判決，揆諸
    前開說明，原審法院就本案自有管轄權，事屬程序，先予敘
    明。
二、證據能力部分：
  (一)證人即共犯俞志強於偵查中向檢察官所為之證詞，經依法具
    結，檢察官亦無違反取供之情形，查無「顯有不可信之情況
    」；且其經本院傳訊未到，被告陳冠豪及其選任辯護人均表
    示不再聲請傳喚(見本院卷第47頁反面)，顯已放棄詰問權之
    行使，並無不當剝奪被告、辯護人詰問權之情事，自得採為
    證據。
  (二)證人俞春於警詢中所為之證詞，雖屬被告以外之人於審判
    外之言詞陳述，然當事人、辯護人於言詞辯論終結前均未爭
    執其證據能力，本院審酌前開言詞陳述作成時之情況尚無不
    當之處，適為本案之證據，依刑事訴訟法第159條之5第2 項
    規定，得為證據。
  (三)其餘認定本案犯罪事實之非供述證據(詳後述)，查無違反法
    定程序取得之情，依刑事訴訟法第158條之4規定反面解釋，
    應具證據能力。
三、訊據被告固坦承曾開車載送俞志強至桃園國際機場搭機及陪
    同俞志強至臺北市中山區戶政事務所辦理俞志強與范氏秋紅
    之結婚登記事宜等事實，惟矢口否認有何使公務員登載不實
    之犯行，辯稱：當初是「小雞」介紹俞志強給我認識，「小
    雞」說俞志強要去越南結婚，叫我幫忙辦手續，我只是幫忙
    送件、跑腿而已，並不知俞志強與范氏秋紅是假結婚云云。
    惟查：
  (一)被告曾於93年 6月20日開車載送俞志強至桃園國際機場，俞
    志強獨自搭機前往越南胡志明市後，與越南籍女子范氏秋紅
    辦理結婚手續並取得胡志明市公證處出具之結婚證書，隨後
    於93年8月31日搭機返臺，被告於93年9月29日偕同俞志強攜
    帶前開結婚證書等資料前往臺北市中山區戶政事務所，申請
    辦理俞志強與范氏秋紅之結婚登記事宜，臺北市中山區戶政
    事務所公務員遂將俞志強與范氏秋紅結婚之事項，登載於職
    務上掌管之戶籍登記簿之公文書上，並核發戶籍謄本，嗣范
    氏秋紅於93年10月 8日持越南護照 (護照號碼：A0000000B)
    自桃園國際機場入境來臺後，旋於93年10月12日持上開戶籍
    謄本，向臺北縣政府警察局新莊分局提出居留於臺北縣新莊
    市○○路新生巷12號 4樓之申請而行使之等情，此為被告所
    不否認，並有結婚登記申請書(見偵查卷第40頁)、結婚證書
    (見偵卷第42頁、第43頁)、俞志強之入出境資訊連結作業 (
    見偵查卷第70頁)、俞志強之戶籍謄本 (見偵卷第20頁)、范
    氏秋紅之入出境資訊連結作業(見原審卷第37頁)、外國人居
    留停留案件申請表(見原審卷第42頁、第43頁)、外人居留資
    料查詢(外僑)-明細內容顯示畫面(見偵卷第23頁、原審卷第
    41頁、偵查卷第23頁）及外僑入出境資料處理系統 (見原審
    卷第48頁)在卷可參，並經證人俞志強於偵查中證述明確(見
    偵卷第34頁至第36頁、第63頁)，此部分事實堪以認定。
  (二)證人俞志強於偵查中結證稱：我與范氏秋紅的婚姻是假的，
    我與她從未曾共同居住生活，無性關係等語 (見偵卷第34頁
    、第35頁) ，證人即俞志強之母俞春於警詢時亦陳稱：俞
    志強從未曾告訴我與范氏秋紅結婚的事，俞志強平常大多與
    我、我丈夫住在家，范氏秋紅從未曾到過我家，我也從未曾
    見過范氏秋紅等語(見偵卷第50頁)，足徵證人俞志強與范氏
    秋紅間確係假結婚無疑。
  (三)被告雖辯稱其不知俞志強與范氏秋紅係假結婚云云。然證人
    俞志強於偵查中結證稱：當初是 1名叫「小雞」的朋友介紹
    我認識被告，目的是為了要辦理假結婚，被告一開始說我可
    以拿到14萬元的好處，等到我在臺灣把資料都辦好了，他才
    說要分3次給我，後來在辦好戶口登記時，他才給我6萬元，
    被告自始至終都知道我去越南是辦理假結婚等語 (見偵卷第
    35頁、第36頁、第66頁) ，證人俞志強與被告既無何仇怨，
    衡情當無設詞誣陷被告之理。另證人俞志強前曾與大陸地區
    人民葉連英假結婚，而為警查獲，經原審法院於99年 8月31
    日以99年度基簡字第1050號判決判處罪刑在案，有俞志強之
    戶籍謄本、前開判決書在卷可稽 (見偵卷第13頁、本院卷第
    20頁) 。而被告於原審審理時陳稱：之前我帶俞志強去戶政
    事務所辦理結婚登記時，我看到他的戶籍謄本上有記載他之
    前有和大陸女子結婚後又離婚的紀錄，我有和他聊，並且問
    他為什麼跟大陸女子離婚後又去越南結婚，俞志強告訴我說
    他之前因為經濟狀況不好，所以和大陸女子假結婚，我就跟
    他說這次去越南結婚是辦真的，不要隨便亂開玩笑，他說這
    件事是「小雞」辦的，要我去問「小雞」，我後來有去問「
    小雞」說這件事情很奇怪，俞志強之前已經有假結婚的紀錄
    ，何以這次還要讓他去越南辦結婚，「小雞」就叫我不要管
    ，說他會幫俞志強處理，我想說既然「小雞」拿錢給我，叫
    我幫他辦這件事情，我就照著辦，沒有想這麼多等語 (見原
    審卷第24頁) ，被告既已知悉證人俞志強之前曾因經濟狀況
    不佳，貪圖報酬，而與大陸地區人民辦理假結婚之事，並為
    此而質問「小雞」何以此次仍讓被告至越南辦理結婚，在「
    小雞」並未明確答覆之情形下，仍偕同俞志強辦理相關手續
    ，足認被告對於俞志強並無與越南籍女子范氏秋紅結婚之真
    意乙節，主觀上應無不知之理。再參以被告自承其幫俞志強
    辦理相關手續可獲得2、3萬元之酬勞 (見原審卷第24頁、本
    院卷第37頁反面) ，其非無利可圖，被告與「小雞」、俞志
    強及范氏秋紅顯有犯意聯絡甚明。
  (四)綜上，被告前開所辯，不足採信。本件事證明確，被告犯行
    堪以認定，應予依法論科。
四、被告行為後，刑法業於94年2月2日修正公布，95年7月1日起
    施行。按行為後法律有變更者，適用行為時之法律，但行為
    後之法律有利於行為人者，適用最有利於行為人之法律，修
    正後刑法第2條第1項定有明文。此條規定係規範行為後法律
    變更所生新舊法律比較適用之準據法，本身尚無新舊法比較
    之問題，於新法施行後，應一律適用新法第2條第1項之規定
    ，為「從舊從輕」之比較。而本次法律變更，比較時應就罪
    刑有關之共犯、未遂犯、想像競合犯、牽連犯、連續犯、結
    合犯，以及累犯加重、自首減輕暨其他法定加減原因（如身
    分加減）與加減例等一切情形，綜其全部罪刑之結果而為比
    較（最高法院95年5月23日95年度第8次刑事庭會議決議參照
    ）。經查：
  (一)刑法第 214條使公務員登載不實罪，法定刑罰金部分，依修
    正後刑法第33條第5款之規定，最低額為新臺幣1,000元，惟
    依被告行為時之罰金罰鍰提高標準條例第1 條前段、修正前
    刑法第33條第 5款規定，罰金之最低額僅新臺幣30元。比較
    修正前後之刑罰法律，適用修正後之規定，對被告顯未有利
    。
  (二)關於共犯規定，刑法第28條條文內容，雖由「二人以上共同
    實施犯罪之行為者，皆為正犯」，修正為「二人以上共同實
    行犯罪之行為者，皆為正犯」，此項條文用語之修正，不影
    響本件之論罪科刑，亦無有利、不利情形。
  (三)綜上，經綜合法律修正前後之整體比較，揆諸前揭最高法院
    決議及修正後刑法第2條第1項之「從舊從輕」原則，修正後
    刑法之相關規定，並未較有利於被告，是既無刑法第2條第1
    項後段之情形，自應依同條項前段，適用修正前刑法之相關
    規定。
  (四)另關於易科罰金之折算標準，依被告行為時之刑法第41條第
    1 項、罰金罰鍰提高標準條例第2條規定，係以銀元100元、
    200元或300元，即新臺幣300元、600元或900元折算1日；依
    修正後刑法第41條第1項，則係以新臺幣1,000元、2,000 元
    或3,000元折算1日，經比較新舊法，新法對被告亦非有利。
五、按刑法第 214條所謂使公務員登載不實事項於公文書罪，須
    一經他人之聲明或申報，公務員即有登載之義務，並依其所
    為之聲明或申報予以登載，而屬不實之事項者，始足構成，
    若其所為聲明或申報，公務員尚須為實質之審查，以判斷其
    真實與否，始得為一定之記載者，即非本罪所稱之使公務員
    登載不實(最高法院73年台上字第1710號判例參照)。又戶政
    事務所辦理結婚登記，僅就申請人所提供之身分證明文件及
    結婚證明文件內容是否填寫正確，及申請人是否適格進行審
    查，即予核發，該管公務員未就「婚姻關係是否有效成立」
    進行實質審查，是被告夥同俞志強持內容不實之結婚證書向
    臺北市中山區戶政事務所辦理結婚登記，使該戶政事務所不
    知情之公務員為形式審查後，將俞志強與范氏秋紅結婚之不
    實事項，登載於職務上掌管之戶籍登記簿之公文書上，並核
    發戶籍謄本，自屬使公務員登載不實之行為。而范氏秋紅於
    93年10月12日持上開登載不實事項之戶籍謄本，向臺北縣政
    府警察局新莊分局申請居留，業已本於該內容有所主張而行
    使之，並足生損害於該戶政事務所就戶籍及身分資料管理之
    正確性。核被告所為，係犯刑法第216條、第214條行使使公
    務員登載不實文書罪。其使戶政事務所承辦公務員登載不實
    後，再持該登載不實之戶籍謄本向臺北縣政府警察局新莊分
    局承辦人員申請居留而行使之，所為使公務員登載不實文書
    之低度行為，應為行使該不實文書之高度行為所吸收，不另
    論罪。起訴書證據併所犯法條欄雖僅引用刑法第214 條，惟
    於犯罪事實欄中業已敘明范氏秋紅持戶籍謄本等資料向境管
    局申請來臺之事實，本院自得就行使部分予以審理。又共同
    正犯之意思聯絡，原不以數人間直接發生者為限，即有間接
    之聯絡者，亦包括在內。如甲分別邀約乙、丙犯罪，雖乙、
    丙間彼此並無直接之聯絡，亦無礙於其為共同正犯之成立 (
    最高法院77年台上字第2135號判例參照) 。本件被告與「小
    雞」、俞志強及范氏秋紅在部分共犯之居間串連下，為同一
    目的而分別從事本件犯行，其4 人間有犯意聯絡及行為分擔
    ，應論以共同正犯。
六、原審以被告罪證明確，適用刑法第2條第1項前段、修正前刑
    法第28條、第216條、第214條、第41條第1 項前段之規定，
    審酌被告犯罪之動機及目的，使越南籍女子范氏秋紅得以「
    假結婚真入境」之非法方式入境臺灣，對於我國戶政機關管
    理戶政資料及警察機關管理外籍人士居留之正確性危害非輕
    ，兼衡其素行、參與本件犯行之程度輕重及犯後否認犯行等
    一切情狀，量處有期徒刑6月，並依修正前刑法第41條第1項
    規定諭知易科罰金之折算標準。另敘明：被告犯罪時間係在
    96 年4月24日之前，所犯刑法第216條、第214條之罪，復合
    於減刑條件，爰依中華民國九十六年罪犯減刑條例第2條第1
    項第3款、第7條之規定，減其宣告刑二分之一，併諭知易科
    罰金之折算標準。其認事用法，核無違誤，量刑亦屬妥適。
    被告上訴猶執前詞，否認犯行，為無理由，應予駁回。
據上論斷，應依刑事訴訟法第368條，判決如主文。
本案經檢察官柯麗鈴到庭執行職務
中    華    民    國   100    年    4     月    14    日
            刑事第十三庭  審判長法  官  曾德水
                                法  官  楊貴雄
                                法  官  宋松璟
以上正本證明與原本無異。
不得上訴。
                                書記官  蘇秋
中    華    民    國   100    年    4     月    14    日
中華民國刑法第214條
（使公務員登載不實罪）
明知為不實之事項，而使公務員登載於職務上所掌之公文書，足
以生損害於公眾或他人者，處3年以下有期徒刑、拘役或5百元以
下罰金。
中華民國刑法第216條
（行使偽造變造或登載不實之文書罪）
行使第210條至第215條之文書者，依偽造、變造文書或登載不實
事項或使登載不實事項之規定處斷。